臺灣高等法院刑事裁定
111年度毒抗字第524號
抗  告  人
即  被  告  吳昆衡


                    （現於法務部○○○○○○○○強制戒治中）
上列抗告人因聲請施以強制戒治案件，不服臺灣新北地方法院11
1年度毒聲字第529號，中華民國111年5月11日裁定（聲請案號：
臺灣新北地方檢察署111年度毒偵緝字第801號、111年度聲戒字
第107號），提起抗告，本院裁定如下：
    主  文
抗告駁回。
    理  由
一、原裁定意旨略以：抗告人即被告甲○○因施用毒品案件，經檢
    察官聲請觀察、勒戒（109年度聲觀字第905號），嗣經原審
    以109年度毒聲字第928號裁定令入勒戒處所觀察、勒戒，被
    告經觀察、勒戒後，認有繼續施用毒品之傾向一節，有本院
    被告前案紀錄表、法務部○○○○○○○○111年4月29日北所衛字第
    11113000800號函函附之有無繼續施用毒品傾向證明書及評
    估標準紀錄表在卷可憑。則被告經觀察、勒戒後，既經認定
    有繼續施用毒品傾向，則檢察官聲請將被告令入戒治處所施
    以強制戒治，依法即有理由，應予准許，爰裁定被告令入戒
    治處所施以強制戒治，其期間為6個月以上，至無繼續強制
    戒治之必要為止，最長不得逾1年等語。
二、抗告意旨略以：
　㈠本件檢察官聲請書所附「有無繼續施用毒品傾向證明書及評
    估標準紀錄表」，係屬鑑定之書面報告，惟原裁定並未記載
    上開鑑定報告書內容，即為包括鑑定經過及其結果，此與刑
    事訴訟法「鑑定」章節之法定要件不符，自無證據能力，難
    令人信服。
　㈡依法務部最新研修之有無繼續施用毒品傾向評估標準評分說
    明手冊或評估標準紀錄表，均未載明各項目列入評分標準之
    具體理由，即未就各項目之所以列入評分標準提出具備學理
    基礎或臨床歸納分析之統計數據，而依據各項目審酌受觀察
    勒戒人是否明確具有繼續施用毒品傾向之客觀事實。例如：
    為何首次毒品犯罪年齡係以20歲以下、21-30歲、31歲以上
    作為區分標準？所內行為表現（尤其持續於所內抽菸與合法
    物質濫用）為何與有無繼續施用毒品傾向有關聯性？另評估
    標準紀錄表中「入所時尿液毒品檢驗」中之「多重毒品反應
    」，與「物質使用行為」中之「多重毒品濫用」項目似乎有
    部分重疊，而「所內行為表現」中「持續於所內抽菸」項目
    與「物質使用行為」中之「合法物質濫用（菸）」之項目似
    乎有重複評分之疑義。依刑事訴訟法第161條第1項規定，檢
    察官就被告有繼續施用毒品傾向之內容、事實負舉證責任。
　㈢有無繼續施用毒品傾向評估標準中，依學者研究發現有6個
　　評分因素即「短期再犯」、「戒斷症狀」、「多重藥物使用
    」、「注射使用」、「社會功能」及「支持系統」可有效預
    測毒品之再犯，另 5 個評分因素中「毒品前科」、「毒品
    使用期間」，與四年內再犯毒品相關罪名有顯著差異正相關
    而無預測力；在「非毒品相關前科」、「行為觀察」及「情
    緒及態度」於日後再犯毒品相關罪名的預測中，不具有預測
    能力，而已與再犯風險不存在相關性，對於施用毒品之再犯危
    險缺乏預測能力【見林明傑，藥物濫用者有無繼續施用傾向
    量表之量化修正研究，犯罪學期刊11(1)，頁 57《2008》；陳
    珍亮，觀察勒戒處所「有無繼續施用毒品傾向紀錄表」評估
    研究，國立中正大學防罪防治所碩士論文，頁71《2007》】。
    依監察院100年糾正文中亦揭露「有無繼續施用毒品傾向」
    評估判定標準係屬我國首創，國外無此類前例可供參考，實
    施前並無相關信、效度研究，同樣指出該評估標準有關非毒
    品犯罪前科紀錄、行為觀察及情緒與態度等三個題項，評分
    比重過大，並無顯著之預測力及相關性【見100年監察院糾
    正行政院、法務部案文第10頁】（參見鈞院110年度毒抗字
    第712號裁定）。又有研究認為影響再犯之危險因子為性別
    、毒品級別、年齡、職業、教育程度和經濟情況，不同特性
    之再犯行為有很顯著的不同【參見黃春美，毒品施用者再犯
    危險因子分析及預測，犯罪學期刊13（1），頁27至80結論
    部分】。故強制戒治係屬拘束人身自由之保安處分，法官自
    應嚴格審查。
　㈣綜上，檢察官聲請書未提出就有無繼續施用毒品傾向證明之
    相關鑑定具體經過及資料，以供法院審查，實未善盡舉證責
    任。且法院對於前開評估紀錄表中，就不具預測能力之項目
    ，卻將之列入作為評估準據，然未詳載其列入之具體理由，
    亦有違誤。從而，本件被告並無繼續施用毒品傾向之客觀事
    實存在，爰提起抗告云云。　　
三、按觀察、勒戒後，檢察官或少年法院（地方法院少年法庭）
    依據勒戒處所之陳報，認受觀察、勒戒人有繼續施用毒品傾
    向者，檢察官應聲請法院裁定或由少年法院（地方法院少年
    法庭）裁定令入戒治處所強制戒治，其期間為6個月以上，
    至無繼續強制戒治之必要為止，但最長不得逾1年，毒品危
    害防制條例第20條第2項定有明文。次按有無繼續施用毒品
    傾向之評估標準，並非完全以受勒戒人勒戒後之結果為準，
    勒戒前之各種情況，仍應作為評估之依據。依勒戒處所評分
    說明手冊規定，係以前科紀錄與行為表現、臨床評估、社會
    穩定度，三項合併計算分數，每一大項皆有靜態因子與動態
    因子。而關於有無繼續施用毒品傾向之評估標準，法務部業
    於110年3月26日以法矯字第11006001760號函修正頒布「有
    無繼續施用毒品傾向評估標準紀錄表」、「有無繼續施用毒
    品傾向評估標準評分說明手冊」，上開評分說明手冊載明判
    定之原則：「受觀察勒戒人入所後，經過2週時間的觀察、
    勒戒，由處所及醫療人員依據其各項紀錄、資料及觀察勒戒
    期間之行為表現，加以評分。在勒戒人入所4至6週後，可再
    做一次評估以做必要之評分修正。每一大項皆有靜態因子與
    動態因子。先以靜態因子分數評分，靜態因子分數總分在60
    分（含）以上為『有繼續施用毒品傾向』；60分以下，與動態
    因子分數相加，如果總分在60分（含）以上，為『有繼續施
    用毒品傾向』」，又評估標準紀錄表及說明手冊中「前科紀
    錄與行為表現」之第1題及第3題之計分方式修正如下(餘無
    修正)：㈠第1項「毒品犯罪相關司法紀錄」：計分方式修正
    為每筆(次)5分，總分上限為10分；㈡第3項「其他犯罪相關
    紀錄」：計分方式修正為每筆(次)2分，總分上限為10分。
    是被告有無繼續施用毒品傾向，係依具體個案之臨床實務及
    相關事證等情綜合判定，有其相當之專業依據及標準，且涉
    及專門醫學，又衡酌強制戒治之目的，係為協助施用毒品者
    戒斷毒品之心癮及身癮所為之一種保安處分類型，而該評估
    標準係將與判斷有無繼續施用傾向之相關因素加以列舉及量
    化，適用於每一位受觀察、勒戒處分之人，具一致性、普遍
    性、客觀性，以利執法者判定受勒戒人有無繼續施用毒品傾
    向，倘其評估由形式上觀察，無擅斷或濫權等明顯不當情事
    ，法院應予尊重。
四、經查：
　㈠被告前因施用毒品案件，經原審以103年度毒聲字第539號裁
    定送觀察、勒戒後，認有繼續施用毒品傾向，復以103年度
    毒聲字第969號裁定令入戒治處所執行強制戒治，於104年7
    月16日停止處分釋放出所，並經臺灣新北地方檢察署檢察官
    以104年度戒毒偵字第78號為不起訴處分確定，有本院被告
    前案紀錄表附卷可稽。復於上開強制戒治執行完畢3年後之1
    09年8月1日23時許，為本案施用第二級毒品，經原審以109
    年度毒聲字第928號裁定送勒戒處所觀察、勒戒，而於111年
    3月29日送臺北看守所附設勒戒處所觀察、勒戒後，該勒戒
    處所依據被告之前科紀錄與行為表現、臨床評估、社會穩定
    度等3大項因素（每1大項均有靜態因子與動態因子）進行評
    估，其中：（1）前科紀錄與行為表現部分合計為31分（有6
    筆毒品犯罪相關司法紀錄計10分、首次毒品犯罪年齡為「20
    歲以下」計10分、有2筆其他犯罪相關紀錄計4分、入所時尿
    液毒品檢驗為「一種毒品反應」計5分，上開4項靜態因子合
    計為29分；另在所內行為表現「持續於所內抽菸」之動態因
    子計2分）；（2）臨床評估部分合計為26分（有多重毒品濫
    用「大麻、安非他命、K他命」計10分、合法物質濫用「菸
    」計2分、使用方式「無注射使用」計0分、使用年數「超過
    一年」計10分，上開靜態因子合計為22分；「無」精神疾病
    共病（含反社會人格）計0分、臨床綜合評估（含病識感、
    動機、態度、就醫意願）評定為「中度」計4分，上開動態
    因子合計為4分）；（3）社會穩定度部分合計為5分（工作
    係「全職工作：豬肉分解員」計0分、家人無濫用藥物計0分
    、【入所後家人有訪視1次計0分、出所後不與家人同住計5
    分，此二者合計上限5分】）。以上前科紀錄與行為表現、
    臨床評估、社會穩定度等總分合計為62分（靜態因子共計51
    分，動態因子共計11分），經評定認被告為「有繼續施用毒
    品傾向」之情事，有法務部○○○○○○○○111年4月29日北所衛字
    第11113000800號函檢送之「法務部○○○○○○○○附設勒戒處所
    有無繼續施用毒品傾向證明書」及「有無繼續施用毒品傾向
    評估標準紀錄表」在卷可稽。是新修正之「有無繼續施用毒
    品傾向評估標準」既係法務部邀集專家學者暨相關機關研商
    後修正完竣，以因應本次毒品危害防制條例之修法意旨，且
    為一般受觀察勒戒處分人均一體適用，並無恣意、濫權情事
    ，本院就此專業判斷自應尊重。而且依照評分說明手冊載明
    判定之原則，上述評估係該所相關專業知識經驗人士，於被
    告受觀察、勒戒期間，依其本職學識評估被告之前科紀錄與
    行為表現、臨床評估、社會穩定度等因子所為之綜合判斷，
    經科學驗證所得之結論，足徵上開證明書及評估標準紀錄表
    ，係綜合個案之臨床實務及具體事證為評分，以判定被告有
    繼續施用毒品傾向，自形式上觀察，並無擅斷或濫權等明顯
    不當之情事，自得資為判斷被告有無繼續施用毒品傾向之證
    明。是自上開評定之評分結果觀之，被告確有繼續施用毒品
    之傾向，而達應施以強制戒治之標準，自有依法再施以強制
    戒治以降低其再次施用毒品之危險性之必要。從而，原裁定
    據此裁定被告令入戒治處所施以強制戒治，其期間為6個月
    以上，至無繼續強制戒治之必要為止，但最長不得逾1年，
    經核於法並無不合。
　㈡抗告意旨固以前詞置辯，惟查：
　⒈施用毒品者具「病患性犯人」之特質，與一般犯罪人有異，
    鑑於施用毒品者大多具有「成癮性」，為貫徹社會防制毒品
    之期盼，對施用毒品者，有施以「斷癮」之必要，故毒品危
    害防制條例規定乃就施用毒品行為，先為生理治療及心理復
    健之保安處遇，因而以令入勒戒處所觀察、勒戒方式，戒除
    其身癮，若仍無法戒除，有繼續施用毒品之傾向，再令入戒
    治處所施以強制戒治，以戒除其心癮，此乃針對受處分人將
    來之危險所為預防、矯治措施之保安處分，以達教化與治療
    之目的，可謂刑罰之補充制度；換言之，毒品危害防制條例
    本身所規定之觀察、勒戒及強制戒治等保安處分，雖限制受
    處分人之人身自由，卻有刑罰不可替代之教化治療作用，其
    目的及功能，與刑罰並不相同，可見「有無繼續施用毒品傾
    向」之判定，與「鑑定」係認定刑事案件犯罪事實之法定證
    據方法，性質尚有不同，益徵被告指摘臺北看守所附設勒戒
    處所有無繼續施用毒品傾向證明書及有無繼續施用毒品傾向
    評估標準紀錄表無證據能力，不能作為認定有無繼續施用傾
    向之依據云云，並非可採。
　⒉法務部所訂頒之「有無繼續施用毒品傾向評估標準評分說明
    手冊」，其判斷準則係以「前科紀錄與行為表現」、「臨床
    評估」及「社會穩定度」三大項合併計算總分，每一大項皆
    有靜態因子與動態因子評分，而「有無繼續施用毒品傾向評
    估標準紀錄表」，則定有各項配分標準，且各評分項目均設
    有計分上限，已降低各項目所可能造成之過度影響，並由醫
    師本於其專門學識經驗，依臨床實務及相關情節，評估被告
    之臨床徵候、人格特質、環境相關因素等所為之綜合判斷，
    具有實證依據且有客觀標準得以評比，更於臺北看守所附設
    勒戒處所有無繼續施用毒品傾向證明書記載日期、蓋用戳章
    ，從形式上觀察，並無擅斷或濫權等明顯不當之情事，且勒
    戒處所之組織、人員之資格及執行觀察、勒戒相關程序，暨
    判斷施用毒品者，有無繼續施用毒品傾向，均有相關法令嚴
    格規範，非可恣意而為，臺北看守所附設勒戒處所醫師既係
    依據上開評估標準進行評估，並製作「有無繼續施用毒品傾
    向證明書」、「有無繼續施用毒品傾向評估標準紀錄表」，
    自得作為認定被告有無繼續施用毒品傾向之判斷依據，檢察
    官據以向原審法院聲請裁定令被告入強制戒治處所施以強制
    戒治，難謂檢察官有抗告意旨所指，對被告有繼續施用毒品
    傾向之客觀事實，未善盡舉證責任之情。
　⒊又前述評估將被告之「首次毒品犯罪年齡」、「所內行為表
    現」、「合法物質濫用」、「入所時尿液毒品檢驗」、「毒
    品犯罪相關司法紀錄」、「持續於所內抽菸」、「合法物質
    濫用」等據為評分之項目，側重之面向不同，並非同指一事
    ，且均屬評估行為人有無繼續施用毒品可能性之重要指標，
    於司法實務或醫學臨床上，具有毒品前科紀錄者，或因長期
    有機會接觸毒品，或因欲藉由毒品作用暫時隔絕現實環境，
    其反覆性、繼續性地再犯施用毒品犯行之機率，確實較沒有
    毒品前科者高，因此上開評估標準方會將勒戒人之前科紀錄
    列入重要之評分項目，且於評分說明手冊明訂，復皆設有項
    目計分之合理上限，業已降低各評分項目所可能造成之過度
    影響，故將上開因素列為評分項目，與戒斷毒品目的之達成
    間具有實質關聯，無違一事不二罰之原則。又學術研究上，
    部分學者針對有無繼續施用毒品傾向評估標準，所提出之判
    斷準據，固得作為評斷被告有無繼續施用毒品傾向之證明，
    然依前揭所述，法務部既已於110年3月26日以法矯字第1100
    6001760號函修正頒布「有無繼續施用毒品傾向評估標準紀
    錄表」、「有無繼續施用毒品傾向評估標準評分說明手冊」
    ，並已針對監察院100年糾正文中所揭露之缺失，召集學者
    專家等予以檢討修正，自有其一般客觀、專業性，抗告意旨
    仍徒憑己意，指摘評估標準紀錄表內之評估項目似有部分重
    疊、重複評分之疑，顯係誤解，尚非可採。
　㈢又毒品危害防制條例規定強制戒治之目的，係因施用毒品成
    癮者，其心癮甚難戒除斷絕，致再犯率偏高，故有持續收容
    於戒治處所施以強制戒治之必要，是該條例第20條第2項，
    係屬強制規定，只需觀察、勒戒後，經評定受觀察、勒戒人
    有繼續施用毒品傾向者，檢察官即應聲請法院裁定令入戒治
    處所施以強制戒治。本件被告既有施用第二級毒品之事實，
    並由原審法院裁定送勒戒處所執行觀察、勒戒後，經臺北看
    守所附設勒戒處所依個案之臨床實務及具體事證，專業評估
    判定為「有繼續施用毒品傾向」，尚未戒除毒癮，則為降低
    其再次施用毒品之危險性，自有依法施以強制戒治之必要。
五、綜上所述，本件檢察官之聲請應屬有據，原審依毒品危害防
    制條例第20條第2項後段規定，裁定被告令入戒治處所施以
    強制戒治，其期間為6個月以上，至無繼續強制戒治之必要
    為止，但最長不得逾1年，經核其認事用法，並無違誤。被
    告依憑己意指摘原裁定違法不當，並無理由，應予駁回。
據上論斷，應依刑事訴訟法第412條，裁定如主文。
中　　華　　民　　國　　111 　年　　6 　　月　　13　　日
                  刑事第十九庭  審判長法　官  曾淑華
                                      法  官  李殷君
                                      法  官  陳文貴
以上正本證明與原本無異。
不得再抗告。
                                      書記官  俞妙樺
中　　華　　民　　國　　111 　年　　6 　　月　　13　　日